【裁判字號】    92,家抗,89
【裁判日期】    920827
【裁判案由】    指定遺產管理人
【裁判全文】
臺灣高等法院臺中分院民事裁定  九十二年度家抗字第八九號
    抗  告  人  甲○○
    相  對  人  乙○○
右抗告人因相對人聲請指定遺產管理人事件，對於中華民國九十二年六月十三日臺灣
臺中地方法院九十二年度財管字第一九號所為裁定提起抗告，本院裁定如左：
      主      文
抗告駁回。
抗告程序費用由抗告人負擔。
      理      由
一、相對人於原法院聲請意旨略以：被繼承人林台陞於民國（下同）八十九年三月間
    向相對人集資投資不動產，由相對人出資新台幣（下同）二百萬元，林台陞承諾
    返還本利共二百九十萬元，並簽發支票二紙交付相對人收執，嗣於九十一年十一
    月十四日林台陞死亡，其繼承人甲○○等均已依法向法院拋棄繼承在案，是其繼
    承人處於有無不明之狀態，復未經親屬會議選定遺產管理人，致其遺產無人管理
    ，而相對人之民事訴訟程序亦因而無法進行，相對人為利害關係人，為此聲請選
    任甲○○為遺產管理人等情，並提出戶籍謄本、土地謄本、支票、股本合約書、
    匯款回條、查封暨執行命令等件影本為證。
二、本件抗告意旨略以：抗告人雖係被繼承人林台陞之長女，然因近年皆在外地求學
    ，對被繼承人之財產及債務，均無所知，伊之能力與經驗皆不足以擔任遺產管理
    人等語。
三、按先順序繼承人均拋棄其繼承權者，由次順序之繼承人繼承。其次順序繼承人有
    無不明或第四順序之繼承人均拋棄其繼承權者，準用關於無人承認繼承之規定。
    又繼承開始時，繼承人有無不明，而無親屬會議或親屬會議未於一個月內選定遺
    產管理人者，利害關係人得聲請法院選任遺產管理人，並由法院依公示催告程序
    ，定六個月以上之期限，公告繼承人，命其於期限內承認繼承，民法第一千一百
    七十七條、第一千一百七十八條第一項、第二項規定甚明。本件相對人依其所述
    ，為利害關係人，其依上開規定，向法院聲請指定遺產管理人，尚無不合。
四、又聲請法院選任遺產管理人，法院有裁量權，不受聲請人之拘束，可依職權選任
    適當之管理人，而選任遺產管理人，首在考慮其適切性，即除管理遺產須公平外
    ，應以對遺產遺債情況瞭解較深者為優先選任。惟按「拋棄繼承事件，多屬遺債
    大於遺產形同破產。法院在指定被繼承人之遺產管理人時，自應先審查是否有其
    他適合之人可任被繼承人之遺產管理人，如無，在不得已之情形，才指定國有財
    產局為遺產管理人，蓋相對人係一公務機關，依國有財產法規定綜理國有財產事
    務，其執行事務所需預算為全國人民納稅所得，倘顯無遺產可歸屬國庫，可能造
    成以國家資源管理對國庫毫無利益之財產並須墊付無法歸墊之管理費用，無異使
    公器淪為私用，損及全民利益，令國庫遭受利益之侵害。」（最高法院八十九年
    度台抗字第五一九號裁定意旨參照）。
五、經查：被繼承人林台陞於九十一年十一月十四日死亡，其第一、二、三順位繼承
    人均已依法拋棄繼承，業據相對人提出戶籍謄本、繼承系統表及拋棄繼承准予備
    查通知等影本附卷可參（原法院卷第九至十四頁），並經原法院調閱該院九十一
    年度繼字第一○六四號拋棄繼承卷宗查閱明確。而遺產管理人之職務在於：編製
    遺產清冊、為保存遺產必要之處置、清償債權或交付遺贈物及遺產之移交等事務
    ，自應由與被繼承人關係密切、對於被繼承人之遺產及遺債事務有相當瞭解者任
    之，顯較對被繼承人毫無所悉之第三人或公務機關更具適切性。本件自各順序繼
    承人均已拋棄繼承觀之，大多屬遺債大於遺產之情形，形同破產，而國有財產局
    乃公務機關，依國有財產法之規定綜理國有財產之事務，執行事務所需預算為全
    國人民納稅所得，倘顯無遺產可歸屬國庫，自不宜選任國有財產局為管理人，以
    避免其代管私人遺產之管理費用無法由被繼承人遺產歸墊，導致利用全民資源負
    擔個人私務之支出，顯不符社會公平原則；又繼承人與被繼承人關係密切，較了
    解被繼承人之財產狀況，故仍應自被繼承人之繼承人或親屬中選任遺產管理人為
    適宜。設若被繼承人之繼承人等親屬無任遺產管理人之意願，法院亦得依職權選
    任適當之人為遺產管理人。原法院就被繼承人林台陞之繼承人均拋棄繼承，認依
    經驗法則可知遺債大於遺產，乃依職權就合法繼承人中認抗告人為被繼承人之長
    女，與被繼承人為至親，對被繼承人之債權債務關係應較熟稔，具備遺產管理能
    力，且適宜擔任遺產管理人，而裁定指定抗告人為遺產管理人，並依法為承認繼
    承之公示催告及依民法第一千一百八十五條規定為：期限屆滿，無繼承人承認繼
    承時，其遺產於清償債權，並交付遺贈物後，如有賸餘，歸屬國庫之諭知；於法
    均無不合。至抗告人主張其近年因求學關係，長年在外，就能力與經驗方面並不
    適宜擔任被繼承人林台陞之遺產管理人云云，然衡諸抗告人之年齡及為林台陞長
    女之身分，核已具備管理遺產之資格與能力，且抗告人尚有其他親友可從旁協助
    ，應無不適任遺產管理人之情形，其據此提起抗告，亦不能認為有理由。
六、據上論結，本件抗告為無理由，依非訟事件法第二十八條、第八條第二項，民事
    訴訟法第四百九十二條第一項、第九十五條、第七十八條，裁定如主文。
中      華      民      國    九十二    年      八      月    二十七    日
~B1家事法庭審判長法  官  童有德
~B2              法  官  蔡秉宸
~B3              法  官  翁芳靜
右為正本係照原本作成。
不得再抗告。
~B              書記官  陳麗玉
中      華      民      國    九十二    年      八      月    二十七    日
                                                                        Ｈ


司法院資訊處製作；財團法人民間司法改革基金會備份。
